臺灣新北地方法院民事判決
                                    109年度重訴字第650號
原      告  黃秋香  
原      告  黃世昌  
原      告  黃彩鳳  
原      告  黃世杰  
原      告  朱麗碧  
原      告  黃志廷  

上列6人                                               
訴訟代理人  李文健律師
            林家萱律師
原      告  黃明山（Huang Ming Shan）


原      告  陳峻忠  
原      告  黃明堂  
原      告  陳峻郎  

原      告  黃志隆  
原      告  黃品傑  

原      告  黃品翔  

原      告  黃柏盛  

原      告  黃柏穎  
兼法定代理人巫秀鳳  
原      告  黃羽柔  
原      告  黃羽捷  
原      告  黃于軒  
原      告  黃穗妘  
被      告  黃憲文  

訴訟代理人  許博凱律師
            楊昀芯律師

上列當事人間請求不動產所有權移轉登記事件，經本院於民國11
1年9月22日言詞辯論終結，判決如下：
    主  文
被告應將附表一所示土地所有權，依照附表一「被告應移轉予原
告之應有部分欄」所示應有部分比例，移轉登記予附表一所示原
告。
被告應將附表二所示土地所有權，依照附表二「被告應移轉予原
告之應有部分欄」所示應有部分比例，移轉登記予附表二所示原
告。
原告其餘之訴駁回。　
訴訟費用由被告負擔。  
    事實及理由
一、程序方面：
　㈠按訴訟標的對於數人必須合一確定而應共同起訴，如其中一
    人或數人拒絕同為原告而無正當理由者，法院得依原告聲請
    ，以裁定命該未起訴之人於一定期間內追加為原告。逾期未
    追加者，視為已一同起訴。法院為前項裁定前，應使該未起
    訴之人有陳述意見之機會，民事訴訟法第56條之1第1、2項
    分別定有明文。原告朱麗碧、黃志廷於民國109年12月17日
    以其等與黃明山、陳峻忠、黃明堂、陳峻郎、黃志隆、黃品
    傑、黃品翔、黃柏盛、黃柏穎、巫秀鳳、黃羽柔、黃羽捷、
    黃于軒、黃穗妘（下稱黃明山等14人）之被繼承人黃榮圖所
    有土地借名登記予被告等為由，對被告起訴請求返還借名登
    記之土地等訴訟，肇於需移轉返還之土地及損害賠償之債權
    ，為原告朱麗碧、黃志廷及黃明山等14人（即黃榮圖全體繼
    承人，下稱朱麗碧等16人）公同共有，對於黃榮圖其餘繼承
    人（即黃明山等14人）有必須合一確定而應共同起訴，因其
    等未予理會，爰依民事訴訟法第56條之1第1項規定聲請命該
    未起訴之人追加為原告。經本院於110年2月5日發函通知黃
    明山等14人就聲請人聲請追加原告一事於函5日內向本院表
    意見，同時將追加起訴狀繕本一併送達，其等依序於110年2
    月17日、110年4月15日收受後，均未據其等表明同意追加為
    原告。經本院於110年5月5日裁定命黃明山等14人於5日內追
    加為原告。黃明山等14人依序於110年5月11日、110年7月1
    日收受後，逾期均未為追加聲請，應視為已一同起訴，先此
    敘明。　
  ㈡本件原告黃明山等14人未於言詞辯論期日到場，核無民事訴
    訟法第386條各款所列情形，爰依原告聲請，由其一造辯論
    而為判決。
二、原告黃秋香、黃世昌、黃彩鳳、黃世杰、朱麗碧、黃志廷主
    張：
  ㈠原告與被告為具親族關係，即黃杏中（104年11月4日死亡，
    原告黃秋香、黃世昌、黃彩鳳、黃世杰〈下稱黃秋香等4人〉
    為其全體繼承人）、黃榮圖（90年8月31日死亡，原告朱麗
    碧等16人)為其全體繼承人）、黃固榮（103年9月9日死亡，
    被告及訴外人黃陳富美、黃雪卿、黃雪貞、黃雪容、黃雪莉
    、黃貝𨛯、黃貝玲、黃貝琪等9人為其全體繼承人。）3人為
    兄弟關係。附表三所示9人，曾於76至77年間及80年間，以
    附表三所示出資比例合資購買附表一所示土地（下稱附表一
    土地）；附表四所示9人，則於同前時期，以附表四出資比
    例合資購買附表二所示土地（下稱附表二土地）。即原告黃
    秋香、黃杏中、原告黃彩鳳就附表一土地出資比例各4/70；
    黃榮圖就附表一土地出資比例15/100；楊鴻振就附表一土地
    出資比例15/100（已讓與原告黃秋香）；原告黃世昌、黃世
    杰就附表一土地出資比例各8/70。原告黃秋香、黃杏中、原
    告黃彩鳳就附表二土地出資比例各32/700；黃榮圖就附表二
    土地出資比例20/100；原告黃世昌、黃世杰就附表二土地出
    資比例各64/700，僅為簡便，將其等合資取得土地其中附表
    一編號1土地（下稱650號土地）部分借名登記於被告名下，
    其餘附表一編號2至17及附表二土地（合計共45筆土地，下
    稱系爭45筆土地）則借名登記於黃固榮名下，且因出資人彼
    此為親族或好友甚為熟稔，故基於信任附表一、二土地（下
    合稱系爭土地）均委由黃固榮管理。
  ㈡前述合資事宜（含合資土地、合資人及比例）乃據約明於96
    年9月7日簽署備忘錄（下稱原證2）及96年10月1日簽署備忘
    補充（下稱原證3），並由黃固榮暨其全體繼承人執前開資
    料對其餘合資土地對其餘受借名者提起訴訟，經臺灣高等法
    院102年度重上字第347號判決確認（下稱另案確定判決）無
    誤。黃固榮亦於遺囑中敘明系爭土地為合資，並非全部為黃
    固榮遺產，應依合資比例分配予合資人，而黃固榮應分配土
    地，則全部給予被告。被告因而於黃固榮死亡後以遺囑繼承
    為原因辦理登記成為系爭45筆土地登記名義人，惟辦畢登記
    後土地所有權狀，則交由合資人指定周世真代理保管。
　㈢原告黃秋香、黃世昌、黃彩鳳、黃世杰就650號土地與被告成
    立借名登記契約關係，已依民法第549條第1項經原告黃秋香
    以起訴狀繕本送達被告；及原告黃世昌、黃彩鳳、黃世杰以
    111年2月15日追加暨準備㈢繕本送達被告，合法終止。黃榮
    圖、黃杏中就650號土地與被告成立借名登記契約關係，則
    因黃榮圖、黃杏中死亡終止。另原告黃秋香、黃世昌、黃彩
    鳳、黃世杰、黃杏中、黃榮圖就系爭45筆土地與黃固榮成立
    之借名登記契約關係，亦於103年9月9日因黃固榮死亡終止
    。併黃固榮死亡後，關於系爭45筆土地借名契約關係由被告
    基於繼承法律關係繼受；黃榮圖、黃杏中死亡後，關於系爭
    土地（共46筆）借名登記契約關係則各由原告朱麗碧等16人
    、原告黃秋香等4人繼受。則於前述借名登記契約關係終止
    後，原告自得本於繼承法律關係、借名登記契約關係（民法
    第541條第2項）、不當得利法律關係（民法第179條）規定
    請求被告將如附表一土地所有權，依照附表一「被告應移轉
    予原告之應有部分欄」所示應有部分比例，移轉登記返還予
    附表一所示原告；將如附表二土地所有權，依照附表二「被
    告應移轉予原告之應有部分欄」所示應有部分比例，移轉登
    記予附表二所示原告。
  ㈣另被告明知其僅系爭土地登記名義人，不得任意處分系爭土
    地，竟向地政機關謊報一直由專人管理之系爭土地所有權狀
    遺失，申請補發後，擅將土地設定抵押予上海商業儲蓄銀行
    股份有限公司（下稱上海商銀），取得數億貸款挪供己用，
    即：⑴107年10月17日以附表二所示編號1至8土地（共8筆）
    為擔保設定最高限額抵押權5億4000萬元予上海商業儲蓄銀
    行股份有限公司（下稱上海商銀）（下稱A抵押權）。⑵108
    年4月1日以附表一編號1、2所示土地（共2筆）、附表二編
    號9至18所示土地（共10筆）為擔保設定最高限額抵押權2億
    5200萬元予上海商銀（下稱B抵押權）。原告直至108年8月
    間向地政機關調取系爭土地謄本時，始發見上情。被告前開
    行為已然違背委任義務，致原告朱麗碧等16人受有損害，身
    為系爭土地實質所有權人之原告朱麗碧等16人，自得本於民
    法第184條第1項、第544條規定對被告為損害賠償之請求。
    茲就原告朱麗碧等16人所受損害說明於下：
    ⑴A抵押權部分，按貸款餘額3億1350萬元計，以原告朱麗碧
      等16人之被繼承人黃榮圖出資比例各20/100計，受損6270
      萬元。
    ⑵B抵押權部分，按貸款餘額2億44萬8578元，按附表一土地
      價值占13%，附表二土地價值占87%計，附表一土地受損金
      額為2846萬3698元；附表二土地受損金額1億5715萬1685
      元。再以：
      ①附表一土地以原告朱麗碧等16人之被繼承人黃榮圖出資
        額各15/100計，受損426萬9555元。
      ②附表二土地以原告朱麗碧等16人之被繼承人黃榮圖出資
        比例20/100計，受損3081萬1906元。
    ⑶綜上，因A、B抵押權設定原告朱麗碧等16人共受損9654萬7
      760元。
  ㈤併為聲明：
    ⑴被告應將附表一土地所有權，依照附表一「被告應移轉予
      原告之應有部分欄」所示應有部分比例，移轉登記予附表
      一所示原告。
    ⑵被告應將附表二土地所有權，依照附表二「被告應移轉予
      原告之應有部分欄」所示應有部分比例，移轉登記予附表
      二所示原告。
　　⑶被告應給付原告朱麗碧等16人（公同共有）9654萬7760元
      ，及自110年12月16日民事訴之追加等狀繕本送達翌日起
      至清償日止，按年息5%計算之利息。
三、被告抗辯：
  ㈠對原告主張系爭土地借名登記契約存在之事實；系爭土地各
    合資人之大小公合資比例；兩造間就系爭土地借名登記契約
    關係均已經終止；及終止後被告應移轉予原告之應有部分數
    額，被告均不爭執，請依法判決。
　㈡關於A抵押權及B抵押權所擔保之債務，被告已於111年1月7日
    清償完畢，並取得上海商銀出具抵押權塗銷同意書，且已辦
    妥塗銷登記完畢。故原告朱麗碧等16人請求被告賠償其等96
    54萬7760元及法定延遲利息部分，並無理由，應予駁回。
　㈢併為答辯聲明：原告之訴駁回。儯　　
四、按稱「借名登記」者，謂當事人約定一方將自己之財產以他
    方名義登記，而仍由自己管理、使用、處分，他方允就該財
    產為出名登記之契約，其成立側重於借名者與出名者間之信
    任關係，及出名者與該登記有關之勞務給付，具有不屬於法
    律上所定其他契約種類之勞務給付契約性質，應與委任契約
    同視，倘其內容不違反強制、禁止規定或公序良俗者，當賦
    予無名契約之法律上效力，並依民法第529 條規定，適用民
    法委任之相關規定（最高法院99年度台上字第1662號判決意
    旨參照）。次按委任契約依民法第549條第1項規定，當事人
    之任何一方既得隨時終止，則當事人為終止之意思表示時，
    不論其所持理由為何，均應發生終止之效力（最高法院85年
    度台上字第1864號裁判意旨參照）。復按委任關係，因當事
    人一方死亡而消滅，民法第550 條分別定有明文。借名登記
    之契約，其成立側重於借名者與出名者間之信任關係，性質
    與委任關係類似，應類推適用民法第550 條規定，除契約另
    有訂定或因契約事務之性質不能消滅者，因當事人一方死亡
    而消滅。此際借名者或其繼承人自可依借名契約消滅後之借
    名標的物返還請求權請求出名者或其繼承人返還該標的物（
    最高法院104 年度台上字第1399號判決要旨參照）。
　㈠原告主張：附表三所示9人，曾於76至77年間及80年間，以附
    表三所示出資比例合資購買附表一土地；附表四所示9人，
    則於同前時期，以附表四出資比例合資購買附表二土地，僅
    為簡便，將其等合資取得土地其中650號土地借名登記於被
    告名下，其餘系爭45筆土地則借名登記於黃固榮名下，且因
    出資人彼此為親族或好友甚為熟稔，故基於信任將系爭土地
    均委由黃固榮管理。合資人黃杏中於104年11月4日死亡，原
    告黃秋香等4人為其全體繼承人；黃榮圖於90年8月31日死亡
    ，原告朱麗碧等16人為其全體繼承人；黃固榮於103年9月9
    日死亡，被告則於黃固榮死亡後以遺囑繼承為原因辦理登記
    成為系爭45筆土地登記名義人。而關於原告黃秋香、黃世昌
    、黃彩鳳、黃世杰就650號土地與被告成立借名登記契約關
    係，已依民法第549條第1項經原告黃秋香以起訴狀繕本送達
    被告；及原告黃世昌、黃彩鳳、黃世杰以111年2月15日追加
    暨準備㈢繕本送達被告，均合法終止。黃榮圖、黃杏中就650
    號土地與被告成立借名登記契約關係，則因黃榮圖、黃杏中
    死亡而告終止。另原告黃秋香、黃世昌、黃彩鳳、黃世杰、
    黃杏中、黃榮圖就系爭45筆土地與黃固榮成立之借名登記契
    約關係，則於103年9月9日因黃固榮死亡終止等情，為被告
    所不爭執，應可採信。
　㈡原告主張：黃固榮死亡後，關於系爭45筆土地借名契約關係
    由被告基於繼承法律關係繼受；黃榮圖、黃杏中死亡後，關
    於系爭土地（共46筆）借名登記契約關係則各由原告朱麗碧
    等16人、原告黃秋香等4人繼受。關於兩造間系爭借名登記
    契約關係終止後，被告應移轉返還原告系爭土地之應有部分
    ，則各如附表一、二所示「被告應移轉原告應有部分比例」
    欄所載等情，也為被告所不爭執，亦可認屬實。
　㈢基上，原告於系爭借名登記契約關係終止後，本於繼承法律
    關係、借名登記契約關係（民法第541條第2項）、不當得利
    法律關係（民法第179條）規定請求被告將如附表一土地所
    有權，依照附表一「被告應移轉予原告之應有部分欄」所示
    應有部分比例，移轉登記返還予附表一所示原告；將如附表
    二土地所有權，依照附表二「被告應移轉予原告之應有部分
    欄」所示應有部分比例，移轉登記予附表二所示原告，自屬
    有據，應予准許。　
五、原告朱麗碧等16人主張：其等因被告以系爭土地其中數筆為
    擔保，設定A抵押權、B抵押權予上海商銀，受有損害，本於
    民法第184條第1項、第544條規定請求被告賠償9654萬7760
    元及法定遲延利息一節。為被告所否認，抗辯：關於A抵押
    權及B抵押權所擔保之債務，被告已於111年1月7日清償完畢
    ，並取得上海商銀出具抵押權塗銷同意書，且已辦妥塗銷登
    記完畢等語，並提出與其所述相符之抵押權塗銷同意書及前
    述供擔保土地111年8月22日最新登記謄本為佐，可信屬實。
    經本院調查結果，認原告朱麗碧等16人因A抵押權、B抵押權
    登記塗銷結果，所主張損害既確定不會發生，則其等請求被
    告賠償其等9654萬7760元及法定延遲利息部分，已無理由，
    應予駁回。
六、綜上所述，原告本於繼承法律關係、借名登記契約關係（民
    法第541條第2項）、不當得利法律（民法第179條）規定請
    求被告將如附表一土地所有權，依照附表一「被告應移轉予
    原告之應有部分欄」所示應有部分比例，移轉登記返還予附
    表一所示原告；將如附表二土地所有權，依照附表二「被告
    應移轉予原告之應有部分欄」所示應有部分比例，移轉登記
    予附表二所示原告，為有理由，應予准許。逾此部分之請求
    ，則屬無據，應予駁回。
結論：原告之訴為一部有理由、一部無理由，依民事訴訟法第38
5條第1項前段、第2項、第79條，判決如主文。
中　　華　　民　　國　 111　　年　　10 　　月　13 　　日

                  民事第六庭    法　官　黃信滿
以上正本係照原本作成
如對本判決上訴，須於判決送達後20日內向本院提出上訴狀。如
委任律師提起上訴者，應一併繳納上訴審裁判費。
中　　華　　民　　國　 111　　年　  10 　　月　13　　 日
                                書記官　黃曉妏
附表一：新北市林口區
編號 地段 地號 面積 (平方公尺) 權利範圍 被告應移轉予原告黃秋香之應有部分 被告應移轉予原告朱麗碧、黃志廷、黃明山、陳峻忠、黃明堂、陳峻郎、黃志隆、黃品傑、黃品翔、黃柏盛、黃柏穎、巫秀鳳、黃羽柔、黃羽捷、黃于軒、黃穗妘（以上16人公同共有）之應有部分 被告應各移轉予 ⑴原告黃世昌 ⑵原告黃世杰 之應有部分　　 被告應各移轉予 ⑴原告黃彩鳳 ⑵原告黃秋香、黃世昌、黃彩鳳、黃世杰（以上4人公同 共有） 之應有部分　　 1 建林段 650 247.01 1/1 29/140 3/20 4/35 2/35 2 麗林段 801 508.62 1/2 29/280 3/40 2/35 1/35 3 南勢埔段南勢埔小段 9 960.00 1242/12000 6003/280000 621/40000 207/17500 207/35000 4 南勢埔段南勢埔小段 9-2 336.00 1242/12000 6003/280000 621/40000 207/17500 207/35000 5 南勢埔段南勢埔小段 9-6 96.00 1242/12000 6003/280000 621/40000 207/17500 207/35000 6 南勢埔段南勢埔小段 9-12 143.00 1242/12000 6003/280000 621/40000 207/17500 207/35000 7 南勢埔段南勢埔小段 9-14 6.00 1242/12000 6003/280000 621/40000 207/17500 207/35000 8 南勢埔段南勢埔小段 30-1 557.00 1242/12000 6003/280000 621/40000 207/17500 207/35000 9 南勢埔段南勢埔小段 30-3 146.00 1242/12000 6003/280000 621/40000 207/17500 207/35000 10 南勢埔段南勢埔小段 30-4 310.00 1242/12000 6003/280000 621/40000 207/17500 207/35000 11 南勢埔段南勢埔小段 30-20 37.00 1242/12000 6003/280000 621/40000 207/17500 207/35000 12 南勢埔段南勢埔小段 30-24 8.00 1242/12000 6003/280000 621/40000 207/17500 207/35000 13 南勢埔段南勢埔小段 30-63 16.00 1242/12000 6003/280000 621/40000 207/17500 207/35000 14 行政段 493 166.79 20/96 29/672 1/32 1/42 1/84 15 行政段 488 203.81 1/12 29/1680 1/80 1/105 1/210 16 行政段 489 19.19 20/96 29/672 1/32 1/42 1/84 17 菁埔段新寮小段 15-4 972.00 5/24 29/672 1/32 1/42 1/84 

附表二：新北市林口區
編號 地段 地號 面積 (平方公尺) 權利範圍 被告應各移轉予 ⑴原告黃秋香 ⑵原告黃彩鳳 ⑶原告黃秋香、黃世昌、黃彩鳳、黃世杰（以上4人公同 共有）　 之應有部分 被告應移轉予原告朱麗碧、黃志廷、黃明山、陳峻忠、黃明堂、陳峻郎、黃志隆、黃品傑、黃品翔、黃柏盛、黃柏穎、巫秀鳳、黃羽柔、黃羽捷、黃于軒、黃穗妘（以上16人公同共有）之應有部分 被告應各移轉予 ⑴原告黃世昌 ⑵原告黃世杰 之應有部分 1 建林段 783 672.68         1/1 0000000/000000000 784259/0000000 0000000/00000000 2 建林段 1380 354.86 1/1 0000000/000000000 784259/0000000 0000000/00000000 3 建林段 1386 878.91 1/1 0000000/000000000 784259/0000000 0000000/00000000 4 建林段 1408 367.32 1/1 0000000/000000000 784259/0000000 0000000/00000000 5 建林段 1415 1684.05 1/1 0000000/000000000 784259/0000000 0000000/00000000 6 建林段 1416 527.84 1/1 0000000/000000000 784259/0000000 0000000/00000000 7 建林段 1417 1024.68 1/1 0000000/000000000 784259/0000000 0000000/00000000 8 建林段 1443 375.72 1/1 0000000/000000000 784259/0000000 0000000/00000000 9 建林段 745 299.83 5/9 0000000/00000000 784259/0000000 0000000/00000000 10 建林段 749 314.88 5/9 0000000/00000000 784259/0000000 0000000/00000000 11 建林段 785 215.52 2/3 0000000/00000000 784259/0000000 0000000/00000000 12 建林段 1155 823.9 1/3 0000000/000000000 784259/00000000 0000000/00000000 13 建林段 1156 1521.21 1/3 0000000/000000000 784259/00000000 0000000/00000000 14 建林段 1159 423.35 1/3 0000000/000000000 784259/00000000 0000000/00000000 15 建林段 1377 760.49 1/2 0000000/000000000 784259/0000000 0000000/000000000 16 建林段 1379 241.07 1/2 0000000/000000000 784259/0000000 0000000/000000000 17 新林段 1124 411.90 4/9 0000000/00000000 784259/0000000 0000000/00000000 18 新林段 1125 945.86 4/9 0000000/00000000 784259/0000000 0000000/00000000 19 南勢埔段南勢埔小段 47-9 168.00 1/2 0000000/000000000 784259/0000000 0000000/000000000 20 南勢埔段南勢埔小段 50-19 85.00 1/2 0000000/000000000 784259/0000000 0000000/000000000 21 南勢埔段南勢埔小段 101-19 23.00 1/1 0000000/000000000 784259/0000000 0000000/00000000 22 南勢埔段南勢埔小段 130-2 679.00 1/1 0000000/000000000 784259/0000000 0000000/00000000 23 南勢埔段南勢埔小段 131 281.00 1/1 0000000/000000000 784259/0000000 0000000/00000000 24 南勢埔段南勢埔小段 131-2 10.00 1/1 0000000/000000000 784259/0000000 0000000/00000000 25 南勢埔段南勢埔小段 132 1804.00 1/1 0000000/000000000 784259/0000000  0000000/00000000 26 南勢埔段大牛稠小段 22-3 2663.00 1/1 0000000/000000000 784259/0000000 0000000/00000000 27 南勢埔段大牛稠小段 26 193.00 13/15 515711/00000000 00000000/00000000 00000000/000000000 28 南勢埔段大牛稠小段 26-3 2.00 13/15 515711/00000000 00000000/00000000 00000000/000000000 29 南勢埔段大牛稠小段 26-6 3.00 13/15 515711/00000000 00000000/00000000 00000000/000000000 

附表三（附表一所示土地〈大公〉合資人及合資比例）： 
編號 合 資 人 合資比例 備      註  01 楊何柯 20/100   02 楊鴻振 15/100 轉讓與黃秋香  03 黃榮圖 15/100   04 黃世昌 8/70   05 黃世杰 8/70   06 黃固榮 7/70   07 黃杏中 4/70   08 黃彩鳳 4/70   09 黃秋香 4/70 加計受讓部分後共145/700 

附表四（附表二所示土地〈小公〉合資人及合資比例）：
編號 合 資 人 合資比例 備      註  01 楊何柯 20/100   02 陳金讓 20/100   03 黃榮圖 20/100   04 黃世昌 64/700   05 黃世杰 64/700   06 黃固榮 56/700   07 黃杏中 32/700   08 黃彩鳳 32/700   09 黃秋香 32/700